臺灣臺北地方法院民事判決　　　　　　　93年度訴字第4638號
原　　　告　庚○○
訴訟代理人　林鳳秋律師
被　　　告　丁○○
被　　　告　丙○○
訴訟代理人　癸○○
被　　　告　甲○○
被　　　告　戊○○
被　　　告　乙○○
被　　　告　己○○○即李秀琴.
　　　　　　　　　　　右二人.
被　　　告　辛○
被　　　告　壬○○
上列當事人間所有權移轉登記事件，本院於民國94年 7月28日言
詞辯論終結，判決如下：
    主  文
被告丁○○、丙○○、己○○○、甲○○、戊○○、乙○○應就
被繼承人李曾榮妹所有坐落於台北市○○區○○段1小段74地號
、面積230.23平方公尺、所有權持分23 /31555之土地，暨其上
建物建號02576（整編前為26185）、門牌號碼台北市○○區○○
路2段516號3樓、所有權全部、面積7.27平方公尺之房屋辦理繼
承登記，並將所有權移轉登記予被告辛○。
被告辛○應於取得第一項所示之土地及建物所有權後，再將所有
權移轉登記予被告壬○○。
被告壬○○應於取得第一項所示之土地及建物所有權後，再將所
有權移轉登記予原告。
訴訟費用由被告負擔。
    事  實
一、被告壬○○未於最後言詞辯論其日到場、被告丁○○、乙○○、己○○○未於言詞辯論期日到場，亦未提出書狀作何聲
    明或陳述。
二、原告起訴主張：訴外人李曾榮妹前於68年 3月間向台北市政
    府承購坐落於台北市○○區○○段1小段74地號、面積230.2
    3 平方公尺、所有權持分23/31555之土地，暨其上建物建號
    26185（整編後為02576）、門牌號碼台北市○○區○○路2
    段 516號 3樓、所有權全部、面積7.27平方公尺之房屋（下
    稱系爭不動產），房地總價款新台幣（下同） 380,547元，
    其中20萬元自民國（下同）68年5月1日起，按月息1000分之
    5 利息，分15年按月均等償還之方式支付。李曾榮妹嗣將系
    爭不動產出售予被告辛○，約定由被告辛○負責繳付日後不
    動產貸款，李曾榮妹應將房地交予被告辛○，並應於系爭不
    動產可辦理過戶時配合移轉登記予被告辛○指定人名下。李
    曾榮妹除將房屋點交予被告辛○外，並事先將系爭土地所有
    權狀、建築改良物所有權狀、印鑑證明、印鑑章、台北市銀
    行營業部代辦國民住宅貸款還款簿、承購國民住宅暨貸款契
    約書、戶口名簿影本等過戶所需資料（下稱過戶資料）全部
    交給被告辛○，以利被告辛○於將來可辦理房地過戶登記時
    憑予辦理。又被告辛○於69年5月5日將系爭不動產再售予被
    告壬○○，約定房地貸款由被告壬○○續為繳付，被告辛○
    應將房地點交予被告壬○○外，並應於該房地可過戶時配合
    辦理將登記名義登記予被告壬○○指定人名下。被告辛○除
    已將房屋點交予被告壬○○外，並將李曾榮妹所交付之過戶
    資料交予被告壬○○，以利將來可辦理房地過戶登記時憑予
    辦理。被告壬○○買受系爭房地後，已按月全數繳清國宅貸
    款款項及其稅金、保險費。嗣被告壬○○復將系爭不動產出
    售予原告，約定被告壬○○應將房地點交予原告，並應將系
    爭房地所有權移轉登記於原告指定人名下、將過戶資料交予
    原告以辦理系爭房地所有權移轉事宜。查原告業已依買賣契
    約履行付清價款，惟經原告與原系爭房地登記名義人李曾榮
    妹聯繫辦理所有權移轉登記事宜時，因李曾榮妹業已死亡，
    又其繼承人即被告丁○○、丙○○、己○○○、甲○○、戊○○、乙○○卻拒絕辦理相關移轉過戶登記事宜。爰依民法
    第759條、第348條買賣契約之法律關係及民法第242條代位
    之法律關係，提起本件訴訟。並聲明：(一)被告丁○○、丙○○、己○○○、甲○○、戊○○、乙○○應就被繼承人李曾
    榮妹所有坐落於台北市○○區○○段1小段74地號、面積
    230.23平方公尺、所有權持分23 /31555之土地，暨其上建
    物建號02576（整編前為26185）、門牌號碼台北市○○區○○路2段516號3樓、所有權全部、面積7.27平方公尺之房屋
    辦理繼承登記，並將所有權移轉登記予被告辛○。(二)被告辛○應於取得第一項所示之土地及建物所有權後，再將所有權
    移轉登記予被告壬○○。(三)被告壬○○應於取得第一項所示
    之土地及建物所有權後，再將所有權移轉登記予原告。
三、被告方面：
(一)被告辛○方面：與被告壬○○與訂立買賣契約時，因無法過
    戶，僅將李曾榮妹交付之過戶資料交付於被告壬○○，對原
    告之請求並不爭執。
(二)被告壬○○方面：被告壬○○雖未於最後言詞辯論其日到場
    ，亦未提出書狀作何聲明或陳述。惟據其於言詞辯論期日到
    場陳稱：對原告之請求並不爭執，伊願辦理移轉登記於原告
    。
(三)被告戊○○、甲○○、丙○○則辯以：原告以本件全體被告
    一同起訴，違反民事訴訟法第53條第2款規定。據李曾榮妹
    告知，辛○僅給了8萬元權利金，可見並非買賣。又李曾榮
    妹與被告辛○於68年就系爭不動產所訂立買賣契約，因違反
    當時國宅禁止買賣租賃之規定，依民法第246條規定應為無
    效。且自訂立前揭買賣契約迄今已逾15年，依民法第125條
    、第128條規定，其請求權亦已罹逾時效。並聲明：原告之
    訴駁回。
四、本件原告主張系爭不動產係訴外人李曾榮妹於68年3月間向
    台北市政府承購，李曾榮妹嗣將系爭不動產出售予被告辛○
    ，約定由被告辛○負責繳付日後不動產貸款，並由李曾榮妹
    將房屋點交予被告辛○，且將過戶資料交付於被告辛○。被
    告辛○於69年5月5日將系爭不動產再售予被告壬○○，約定
    房地貸款由被告壬○○續為繳付，被告辛○應將房地點交予
    被告壬○○，將過戶資料交予被告壬○○，並約定於該房地
    可過戶時配合辦理將登記名義登記予被告壬○○指定人名下
    。嗣被告壬○○買受系爭房地後，已按月全數繳清國宅貸款
    款項及其稅金、保險費後，復將系爭不動產出售予原告，約
    定被告壬○○應將房地點交予原告，並應將系爭房地所有權
    移轉登記於原告指定人名下、將過戶資料交予原告以辦理系
    爭房地所有權移轉事宜，業據原告提出之土地及建物登記謄
    本、所有權狀、承購國宅暨貸款契約書、不動產買賣契約書
    、分期攤還送款簿、房屋及地價稅繳款書、火災保險單及收
    據、繼承系統表等件（見本卷第11頁至第65頁）為證，並為
    被告丙○○、杜甲○○、戊○○、辛○、壬○○所不爭執，
    應堪信為真實。惟被告丙○○、甲○○、戊○○則否認原告
    之請求，並以前揭詞情置辯。是本件爭點即在於：(一)原告
    以被告全體一同起訴，是否違反共同訴訟之規定？(二)訴外
    人李曾榮妹與被告辛○所訂立之買賣契約是否因違反民法第
    246條規定而為無效？(三)被告辛○請移轉登記所有權之請
    求權是否業已罹於時效？茲分述如下：
(一)原告以全體被告一同起訴，並未違反民事訴訟法共同訴訟之
    規定：
    按因登記涉訟者，得由登記地之法院管轄。又為訴訟標的之
    權利或義務，係同種類，而本於事實上及法律上同種類之原
    因者。但以被告之住所在同一法院管轄區域內，或有第四條
    至第十九條所定之共同管轄法院者，得為共同訴訟人，一同
    起訴或一同被訴，民事訴訟法第17條、第53條第3項分別訂
    有明文。查本件原告訴請被告辦理系爭不動產所有權移轉登
    記，其訴訟標的之權利義務均係本於系爭不動產之買賣契約
    之法律關係之原因；被告丁○○、丙○○、己○○○、甲○○、戊○○、乙○○則同係系爭不動產之出售人李曾榮妹之
    法定繼承人，因繼承之法律關係而負有履行出賣系爭不動產
    辦理移轉登記之義務；且本件兩造間係因系爭不動產登記事
    件涉訟，而系爭不動產坐落於本院管轄區域內之台北市萬華
    區。揆諸首揭規定，原告對被告提起本訴，核與民事訴訟法
    第53條第3款之規定並無不符。被告戊○○、甲○○、丙○○抗辯原告提起本件共同訴訟於法不合云云，並無可取。
(二)被告丙○○雖辯稱據李曾榮妹所言，被告辛○僅給了8萬元
    權利金，並非買賣云云，惟為被告辛○否認。經查，訴外人
    李曾榮妹於68年3月14日購買系爭不動產後，同年即與被告
    辛○簽訂契約，除約定由被告辛○繼續繳付貸款餘額外，並
    交付辦理過戶所需之相關文件資料，而被告辛○與被告壬○○簽訂買賣契約並將交付過戶資料後，前開房屋貸款餘額即
    由被告壬○○續繳至清償完畢，此有系爭土地所有權狀（見
    本院卷第17 頁）、建築改良物所有權狀（見本院卷第18頁
    ）、印鑑證明（見本院卷第19頁）、印鑑章（見本院卷第20
    頁）、台北市銀行營業部代辦國民住宅貸款還款簿、承購國
    民住宅暨貸款契約書、戶口名簿影本（見本院卷第21頁及背
    面）等件可稽，並為兩造所不爭執。倘非買賣關係，李曾榮
    妹何需交付前開可供辦理過戶之重要文件資料予被告辛○？
    是被告丙○○辯稱李曾榮妹與被告辛○間並無買賣關係云云
    ，與一般交易常情不符，並無可取。
(三)系爭買賣契約是否無效？
    被告丙○○復辯稱李曾榮妹與被告辛○買賣系爭不動產時，
    違反國民住宅條例之規定，係以不能之給付為契約標的，依
    民法第246條第1項規定其契約為無效云云。惟按國民住宅承
    購人所承購之國民住宅及其基地，非經國民住宅出售機關之
    同意，不得出售、出典、贈與、或交換，修正前國民住宅條
    例第12條第1項固有明文。惟如有違反者，僅生國民住宅出
    售機關依同條例第13條第1項第3款規定，予以收回之問題。
    至承受人未具備購買國民住宅之資格，亦僅生國民住宅機關
    不得予以同意之問題，非謂其出售、出典、贈與、或交換行
    為，概屬無效（最高法院87年度第6次民事庭會議決議、最
    高法院84年度台上字第664號判決參照）。準此，被告辛○
    向李曾榮妹承買系爭不動產時，縱或有不符國民住宅條例規
    定之處，然渠等間之買賣契約並不因之無效。且民法第246
    條第1項但書亦明定「但其不能情形可以除去，而當事人訂
    約時並預期於不能之情形除去後為給付者，其契約仍為有效
    。」衡之李曾榮妹與被告辛○買賣系爭不動產時，既一併將
    辦理過戶所需之文件資料交付予被告辛○，顯已預期要於日
    後取消國宅買賣之限制後為給付，是渠等間之契約自仍為有
    效。被告丙○○、甲○○、戊○○所為買賣契約無效之抗辯
    ，並無可取。
    是訴外人李曾榮妹及被告辛○自有依約履行之義務。
(四)被告丙○○、甲○○、戊○○又辯稱本件請求權時效業已消
    滅云云。惟按消滅時效，自請求權可行使時起算，民法第12
    8條前段訂有明文。本件被告辛○與訴外人李曾榮妹簽訂買
    賣契約時，該買賣契約因修正前之國民住宅條例第12條規定
    （國民住宅承購人所承購之國民住宅及其基地，非經國民住
    宅出售機關之同意，不得出售），而受有無法即時辦理移轉
    登記之限制，足見被告辛○就買受之系爭不動產之所有權移
    轉登記請求權於斯時尚處於不得行使之階段，是其請求權時
    效尚不得自該買賣契約成立時起算。嗣國民住宅條例於71年
    7 月20日修正（71年7月30日公布實施）後，刪除前揭第12
    條之規定，並於第19條增訂「政府興建之國民住宅，其承購
    人居住滿二年後，經該管國民住宅主管機關之同意，得於提
    前清償國民住宅貸款本息後，將該住宅及基地出售、出典、
    贈與或交換。其承購、承典、受贈或交換人應以具有購買國
    民住宅之資格者為限，並視同國民住宅配售戶。」此後，國
    宅即得因繳清價金而辦理所有權移轉登記。則被告辛○就系
    爭不動產所有權之移轉登記請求權時效，當從系爭不動產貸
    款繳清時起算。而觀之原告所提國宅貸款分期還款憑單（繳
    款簿）所示，系爭不動產貸款係於84年4月17日方為繳清，
    則系爭不動產之移轉登記請求權，應自此時方處於可得行使
    之狀態，是本件請求權之時效，亦應自繳清貸款之84年4月
    17日起算，至原告93年10月29日起訴之日止，尚未逾15年，
    故被告丙○○、甲○○、戊○○辯稱本件請求權時效業已消
    滅云云，仍無可取。是訴外人李曾榮妹及被告辛○自有依約
    履行之義務。
五、按債務人怠於行使其權利時，債權人因保全債權，得以自己
    之名義，行使其權利，民法第242條前段亦有明定。查被告
    辛○於被告壬○○於84年3月17日繳清系爭不動產貸款時起
    ，即得請求出賣人李曾榮妹移轉系爭不動產所有權，因被告
    辛○怠於行使其權利，被告壬○○自得依買賣契約所生對被
    告辛○之債權，依前揭代位權之規定請求訴外人李曾榮妹移
    轉系爭不動產所有權於被告辛○。又被告壬○○自84年3月
    17 日繳清系爭不動產貸款時起，亦即得請求被告辛○移轉
    系爭不動產所有權，其迄未行使此項請求權，亦屬怠於行使
    權利，則原告基於買賣契約所生對被告壬○○之債權，即得
    依上開規定代位被告壬○○請求被告辛○移轉系爭不動產所
    有權與被告壬○○，再依買賣關係，將系爭不動產所有權移
    轉與原告。惟查出賣人李曾榮妹業於69年9月17日死亡（見
    本院卷第101頁所附之除戶謄本），且李曾榮妹所負移轉所
    有權之義務及系爭不動產均未經分割，依民法第1138條第1
    款、第1148條及第1151條之規定，即應由其繼承人即被告丁○○、丙○○、己○○○、甲○○、戊○○、乙○○，共同
    承受其財產上之一切權利、義務。
六、從而，本件原告訴請被告丁○○、丙○○、己○○○、甲○○、戊○○、乙○○應就系爭不動產辦理繼承登記後，移轉
    所有權登記於被告辛○，被告辛○應於取得系爭不動產所有
    權後，再將所有權移轉登記予被告壬○○，被告壬○○取得
    系爭不動產後，再將所有權移轉登記予原告，洵屬有據，應
    予准許。
七、至兩造其餘攻擊或防禦方法，及未經援用之證據，經本院斟
    酌後，認為均不足以影響本判決之結果，自無一一詳予論駁
    之必要，並此敘明。
八、結論：原告之訴為有理由，依民事訴訟法第385條第1項前段
    、第85條第2項，判決如主文。
中　　華　　民　　國　　94　　年　　8 　　月　　18　　日
                民事第三庭    法　官　林振芳
以上正本係照原本作成。
如對本判決上訴，須於判決送達後二十日之不變期間內，向本院
提出上訴狀。
中　　華　　民　　國　　94　　年　　8 　　月　　18　　日
                              書記官  李淑芬
